【裁判字號】    92,上易,749
【裁判日期】    920620
【裁判案由】    傷害等
【裁判全文】
臺灣高等法院高雄分院刑事判決                    九十二年度上易字第七四九號
    上  訴  人
    即  被  告  乙○○
            （原名廖明禮）
右上訴人因傷害等案件，不服臺灣高雄地方法院九十一年度易字第二五七九號中華民
國九十二年四月十一日第一審判決（起訴案號：臺灣高雄地方法院檢察署九十一年度
偵字第四七四四號），提起上訴，本院判決如左：
    主  文
原判決關於傷害部分撤銷。
乙○○傷害人之身體，處拘役參拾日，如易科罰金，以參佰元折算壹日。
其餘上訴駁回。
乙○○前開撤銷改判所處拘役參拾日，與上訴駁回部分所判處拘役參拾日，應執行拘
役伍拾日，如易科罰金，以參佰元折算壹日。
    事  實
一、乙○○（原名廖明禮）前於民國九十年間，因涉犯竊盜罪嫌，經高雄港務警察局
    漁港派出所員警甲○○依法調查，並報請臺灣高雄地方法院檢察署檢察官偵辦（
    該案經臺灣高雄地方法院九十一年度易字第二三七九號判處有期徒刑七月，嗣經
    上訴本院駁回確定），詎乙○○竟因此心生不滿，遂於九十一年二月二十三日十
    時許，駕駛自用小客車前往高雄市前鎮區前鎮漁港西岸碼頭船邊北面廁所旁，見
    員警甲○○在該處執行勤務，先口出三字經並基於恐嚇之犯意，向甲○○恫稱：
    「不要亂講，出去小心一點，如看到要開車撞死」等加害生命、身體之話語，使
    甲○○心生畏懼，致生危害於安全，旋即駕車離開。嗣於同（二十三）日十四時
    三十分許，漁港派出所主管洪榮鄉與甲○○共同執行轄區查察勤務，行經高雄市
    前鎮區○○○○路「巨蛋超商」時，見乙○○在該超商店內，當時洪榮鄉、甲○
    ○二人因身著便服，客觀上尚難令人知悉其二人係正在執行勤務，洪榮鄉原欲詢
    問乙○○當天上午恐嚇甲○○之情事，詎乙○○因亟欲離開現場遂以手肘處推擊
    開洪榮鄉（未成傷），復於洪榮鄉、甲○○追至門外後，基於傷害之犯意，與洪
    榮鄉、甲○○二人發生扭打，致甲○○受有右手與右膝擦傷之傷害（另造成洪榮
    鄉身著襯衫破損、鈕釦掉落所涉毀損部分，未據告訴）。
二、案經甲○○告訴及內政部警政署高雄港務警察局移送臺灣高雄地方法院檢察署檢
    察官偵查起訴。
    理  由
一、上訴人即被告乙○○（下稱被告）經合法傳喚，於本院審理期日未到庭陳述，訊
    據其於本院調查中供承於右揭時地，確有辱罵三字經並對員警甲○○表示「沒有
    的事不要亂講」等語，雖矢口否認有何恐嚇、傷害犯行，辯稱：伊在港口碼頭時
    ，並未出言恐嚇甲○○，其後伊係在超商內打電玩，而員警洪榮鄉一進來就將伊
    拖出去打，至甲○○之傷勢係甲○○毆打伊之過程，因伊在地上翻滾，甲○○自
    己滑倒受傷云云。惟查：
  (一)右揭被告於九十一年二月二十三日十時許，駕車前往員警甲○○值勤地點，對甲
    ○○恫嚇稱「不要亂講，出去小心一點，如看到要開車撞死」等語，致甲○○心
    生畏懼等情，業據告訴人甲○○於偵查、原審調查中指稱：當天上午十點，伊執
    行碼頭船邊警備勤務，當時伊騎乘機車，行經漁港南一路上時，就看到被告駕駛
    自小客車在伊前方，且故意不讓伊通過，伊不理被告，到達值勤地點，與同仁接
    班後，被告見伊同事離開後，即開車至船邊警衛地點，先辱罵三字經，且對伊表
    示出去小心一點，看到伊要開車撞死等語，被告當時表情氣憤，伊很擔心害怕等
    語綦詳（見偵卷第二三頁背面、原審卷第十七頁），核與證人即在場目擊之周王
    寶秀於警訊及原審調查中證稱：伊係在西岸第三碼頭擔任看管公共廁所及清潔工
    作，工作時間約為上午七、八時至下午四、五時許，當天伊正在看管廁所，一名
    警員在岸邊看管漁船上之大陸漁工，就有一名男子駕駛深藍色自小客車過來，該
    名男子理平頭，見到員警即先罵三字經，警察就過去叫那名男子下車，該名男子
    並沒有下車，還跟警察說如果警察出來，就要開車撞死該名警察等情節相符（見
    偵卷第二十六至二十七頁、原審卷第十六至十七頁），衡情該名證人與被告並無
    夙怨，實無配合員警之指訴誣陷被告而甘冒偽證重罪之理？被告上開辯解，無非
    避重就輕之詞，要無可採。
  (二)右揭被告傷害員警甲○○成傷之事實，業據被告於原審調查中坦承：伊有與員警
    互毆、於本院調查中供稱：有與員警發生拉扯等語不諱（見原審卷第三三頁、本
    院卷第二八頁），告訴人甲○○指稱：被告與伊發生扭打，並用手抓住主管衣領
    ，將鈕釦抓落，且致伊右手及右膝蓋均受傷等語（見原審卷第十八頁），核與證
    人洪榮鄉於偵查中證稱情節相符（見偵卷第二一頁），且經證人即超商店員吳佳
    玟證稱：當天被告與警察雙方有拉扯等語在卷（見原審卷第九三頁），並有員警
    洪榮鄉所穿著襯衫衣領變形、破損及鈕釦掉落之照片三張、邱綜合醫院驗傷診斷
    書一紙在卷可佐。又彼此互毆，必以一方初無傷人之行為，因排除對方不法之侵
    害而加以還擊，始得以正當防衛論。故無從分別何方為不法侵害之互毆行為，不
    得主張防衛權（最高法院三十年上字第一○四○號判例參照），被告既自承員警
    甲○○之傷勢係因二人發生扭打跌倒造成，自屬其二人互毆傷害行為所致，況證
    人吳佳玟亦證稱：在超商店內警察並沒有出手打被告等語明確（見原審卷第九三
    頁），足見被告辯稱：伊係先遭員警毆打乙節，尚屬無據，被告不得執此解免其
    傷害罪責至明，其前開辯解，要屬飾卸之詞，委無可採。
  (三)綜上調查結果，被告犯行洵堪認定，應予論科。本件事證已明，被告聲請本院傳
    訊證人陳永平證明員警對其有恐嚇毆打行為，要與本案事實無關，核無必要，附
    此敘明。
二、核被告所為，係犯刑法第三百零五條之恐嚇危害安全罪、第二百七十七條第一項
    之普通傷害罪。被告所犯上開二罪間，犯意各別，行為互殊，應予分論併罰。
三、原審就被告恐嚇危害安全部分，因而適用刑法第三百零五條、第四十一條第一項
    、罰金罰鍰提高標準條例第一條前段、第二條規定，並審酌被告素行不佳（參見
    卷附臺灣高等法院被告全國前案紀錄表），僅因員警甲○○依法偵辦其涉犯竊盜
    罪嫌，竟心生怨憤，動輒對之恐嚇及犯後態度等一切情狀，量處拘役三十日，並
    諭知易科罰金之折算標準，經核原判決此部分認事用法均無違誤，量刑亦屬允當
    ，被告上訴意旨，猶執陳詞否認犯罪，指摘原判決此部分不當，為無理由，應予
    駁回。
四、原審就被告與員警發生互毆扭打成傷之行為，認除犯傷害罪外，亦涉犯刑法第一
    百三十五條第一項之對於公務員依法執行職務時，施強暴罪，因而依想像競合犯
    從一重論以傷害罪處斷，固非無見，惟依當時客觀情狀，尚難認員警洪榮鄉、甲
    ○○有何依法執行公務行為（詳後述不另為無罪諭知部分），原審未察，遽為妨
    害公務有罪之認定，尚有未當，被告上訴意旨，雖未指摘及此，惟原判決既有可
    議，自應由本院將此部分暨定執行刑部分均撤銷改判。爰審酌被告未思理性，任
    以暴力解決問題，致告訴人受傷及犯後態度等一切情狀，爰量處如主文第二項所
    示之刑，且諭知易科罰金之折算標準，復就上訴駁回恐嚇危害安全部分，與撤銷
    改判傷害部分，依法定其應執行之刑，並諭知易科罰金之折算標準如主文第四項
    所示。
五、公訴意旨另以：
  (一)被告於九十一年二月二十三日十四時三十分許，在高雄市前鎮區○○○○路「巨
    蛋超商」內打電玩，適遇漁港派出所主管洪榮鄉、員警甲○○一同執行轄區查察
    勤務，洪榮鄉即欲調查同日上午被告對甲○○之恐嚇犯行，而上前詢問被告，詎
    被告明知洪榮鄉、甲○○正依法執行公務，竟基於妨害公務之犯意，未待洪榮鄉
    詢問完，即先以手肘處推擊開洪榮鄉（未成傷），嗣洪榮鄉、甲○○欲以現行犯
    逮捕被告時，被告復出手分別與洪榮鄉、甲○○扭打，而當場對於依法執行公務
    之主管洪榮鄉、警員甲○○施以強暴，因認被告涉犯刑法第一百三十五條第一項
    之對於公務員依法執行職務時施強暴罪嫌云云。
  (二)按犯罪事實應依證據認定之，無證據不得推定其犯罪事實；又不能證明被告犯罪
    者，應諭知無罪之判決，刑事訴訟法第一百五十四條、第三百零一條第一項分別
    定有明文。且事實之認定，應憑證據，如未能發現相當證據，或證據不足以證明
    ，自不能以推測或擬制之方法，為裁判基礎（最高法院四十年台上字第八六號判
    例參照）。又刑法第一百三十五條第一項之妨害公務罪，須以公務員執行職務客
    觀上具備法定程式，且行為人主觀上對該職務之執行有所認識為要件，倘公務員
    形式上未具備執行職務之外觀，致行為人對於其執行職務主觀上並無認識，而有
    所抗拒，要難遽以該罪相繩。
  (三)經查：洪榮鄉、甲○○二人當日係執行轄區查察勤務乙節，固經證人洪榮鄉、告
    訴人甲○○一致指證無訛，並有報告一紙附卷可參（見警卷第三頁），且被告供
    稱：伊知悉洪榮鄉、甲○○二人是警察等語在卷，與其是否知悉該二名員警係在
    執行公務，要屬二事，且告訴人甲○○於原審指稱：「我跟主管（洪榮鄉）都沒
    有穿員警制服‧‧‧但是（主管）並沒有說明我們的勤務內容‧‧‧」等語明確
    （見原審卷第一八頁），是以，在洪榮鄉、甲○○身著便服，亦未明確表明來意
    之情形下，客觀上自難令人一望即知其二人正在執行職務至明，況被告事先亦未
    收受員警依法傳喚之通知書，且距其當日上午之恐嚇行為已隔相當時間，不能認
    仍屬上午恐嚇犯行之現行犯，從而被告亟欲離開超商現場不願接受詢問，並無不
    可。又證人洪榮鄉雖證稱：當時被告係主動攻擊甲○○，伊二人始以現行犯欲將
    被告逮捕，進而與被告發生扭打等語（見偵查卷第二十頁背面），然被告堅決否
    認有先出手毆打員警，核與證人即超商店員吳家玟證稱：「當時廖明禮（即被告
    ）在超商打電玩，有兩名便衣警察到超商找廖明禮，警察並沒有打廖明禮，我也
    沒有看到廖明禮打警察，廖明禮像是在跑掉的樣子，警察就叫他不要動，他們好
    像有在拉扯‧‧‧」等語綦詳（見原審卷第九二至九三頁），益徵被告並無主動
    攻擊警察之舉，是被告在未與員警二人為拉扯互毆行為之前，尚難認有何犯罪行
    為而得論以現行犯，應屬無疑，從而，被告為該拉扯互毆行為之際，主觀上雖不
    能排除有傷害他人身體之犯意，惟因員警執行職務之形式外觀並不明確，尚難遽
    認被告為儘速離開而與員警間發生之拉扯互毆行為，主觀上另有有妨害公務之犯
    意，至為明確。
  (四)綜上所述，公訴人認被告涉犯妨害公務之犯行，所為舉證在客觀上尚未達於一般
    人均不致於有所懷疑，而得確信被告犯罪之程度；既尚有合理懷疑之存在，自不
    得僅憑主觀上之推測，而將一般經驗上有利被告之其他合理情況逕予排除，依「
    罪證有疑，利於被告」之法則，即應作有利於被告之認定。此外，復查無其他積
    極證據足認被告確有公訴人所指此部分犯行，自屬不能證明被告犯罪，惟公訴人
    認此部分與前開論罪科刑之傷害部分有想像競合犯之裁判上一罪關係，爰不另為
    無罪諭知，附此敘明。
六、被告經合法傳喚，無正當理由未到庭，爰不待其陳述，逕行判決。
據上論斷，應依刑事訴訟法第三百六十八條、第三百六十九條第一項前段、第三百七
十一條、第三百六十四條、第二百九十九條第一項前段，刑法第二百七十七條第一項
、第四十一條第一項、第五十一條第五款，罰金罰鍰提高標準條例第一條前段、第二
條，判決如主文。
本案經檢察官林應華到庭執行職務。
中    華    民    國     九十二     年        六       月      二十     日
                              臺灣高等法院高雄分院刑事第七庭
                                  審判長法官  李春昌
                                        法官  黃憲文
                                        法官  莊飛宗
右正本證明與原本無異。
不得上訴。
                  法院書記官  張明賢
中    華    民    國      九十二     年       六      月      二十三    日
附錄本案論罪法條：
刑法第二百七十七條第一項：
傷害人之身體或健康者，處三年以下有期徒刑、拘役或一千元以下罰金。
刑法第三百零五條：
以加害生命、身體、自由、名譽、財產之事，恐嚇他人致生危害於安全者，處二年以
下有期徒刑、拘役或三百元以下罰金。


司法院資訊處製作；財團法人民間司法改革基金會備份。
